【裁判字號】    97,易,1681
【裁判日期】    980120
【裁判案由】    恐嚇取財
【裁判全文】
臺灣士林地方法院刑事判決              97年度易字第1681號
公  訴  人  臺灣士林地方法院檢察署檢察官
被      告  甲○○
選任辯護人  余鐘柳律師
上列被告因恐嚇取財案件，經檢察官提起公訴（97年度偵字第
6518 號） ，本院判決如下：
    主  文
甲○○無罪。
    理  由
一、公訴意旨略以：被告甲○○明知申請帳戶使用係輕而易舉之
    事，一般人無故取得他人金融帳戶使用之行徑常與財產犯罪
    密切相關，且依其常識及社會經驗，應有相當智識程度，可
    預見該等不自行申辦帳戶使用，反而收取他人存摺使用之人
    ，可能係為用以對他人實施犯罪之不法集團成員，仍以縱若
    有人持以犯罪亦無違反其本意而基於幫助他人恐嚇取財之犯
    意，於民國97年4 月中旬某日，在臺北市○○區○○路20號
    內，將其所申辦之彰化商業銀行汐止分行帳號000000000000
    00號帳戶（下稱彰化銀行帳戶）存摺、密碼及提款卡，交予
    姓名年籍不詳之不法集團成員，供不法集團犯罪使用。嗣不
    法集團成員取得上開帳戶存摺、密碼及提款卡後，即意圖為
    自己不法所有，於96年4 月18日下午1 時許，打電話向彭祐
    鵬恫稱：將斷手斷腳使之好看及對之家人不利等語，並要求
    匯款，致彭祐鵬心生畏懼，遂依該不法集團成員指示，於同
    日匯款新臺幣（下同）3 萬4000元至被告上開金融帳戶內，
    該等款項旋為該集團成員提領一空。嗣因彭祐鵬發覺有異報
    警處理，經警循線查悉上情，因認被告涉有刑法第346 條第
    1 項恐嚇取財罪嫌（關於犯意及犯罪地點分據檢察官當庭更
    正【見本院98年1月14日審判筆錄第1頁】）。
二、按犯罪事實應依證據認定之，無證據不得認定犯罪事實；不
    能證明被告犯罪者，應諭知無罪之判決，刑事訴訟法第154
    條第2 項、第301 條第1 項分別定有明文。又事實之認定，
    應憑證據，如未能發現相當證據，或證據不足以證明，自不
    能以推測或擬制之方法，為裁判基礎；且認定犯罪事實所憑
    之證據，雖不以直接證據為限，間接證據亦包括在內，然而
    無論直接證據或間接證據，其為訴訟上之證明，須於通常一
    般之人均不致有所懷疑，而得確信其為真實之程度者，始得
    據為有罪之認定，倘其證明尚未達到此一程度，而有合理之
    懷疑存在而無從使事實審法院得有罪之確信時，即應由法院
    為諭知被告無罪之判決，有最高法院40年台上字第86號判例
    、76年台上字第4986號判例可資參照。次按刑事訴訟法第16
    1 條已於91年2 月8 日修正公布，修正後同條第1 項規定：
    檢察官就被告犯罪事實，應負舉證責任，並指出證明之方法
    。因此，檢察官對於起訴之犯罪事實，應負提出證據及說服
    之實質舉證責任。倘其所提出之證據，不足為被告有罪之積
    極證明，或其闡明之證明方法，無從說服法官以形成被告有
    罪之心證，基於無罪推定之原則，自應為被告無罪判決之諭
    知，更有最高法院92年台上字第128 號判例意旨足參。
三、公訴人認被告涉有前開犯行，無非以被告供述、被害人彭祐
    鵬之指訴、證人乙○○之證詞、郵政國內匯款執據、國泰人
    壽保險股份有限公司（下稱國泰人壽）97年7 月21日國壽字
    第0970070564號函、報案資料、彰化商業銀行97年6 月11日
    彰汐字第0970463 號函所附開戶資料及交易明細表等為其論
    據。訊之被告雖不否認經由友人乙○○之協助，透過報紙刊
    登之代辦貸款廣告而將前揭所申請開立之彰化銀行帳戶存摺
    、金融卡寄交他人乙節，惟堅詞否認有何幫助詐欺犯行，辯
    稱：伊是經由友人乙○○之協助找尋辦理貸款之銀行，對方
    說要提供存摺、金融卡，並不知道對方之不法集團等語。
四、經查：
  (一)前開彰化銀行汐止分行帳號00000000000000號帳戶為被告申
    請開立，被告因缺錢亟欲辦理貸款，而經由友人乙○○協助
    尋找貸款銀行，嗣經由報紙刊登廣告而將帳戶存摺、金融卡
    寄交自稱為其辦理貸款之人乙節，固為被告所不否認，核與
    證人即協助其找尋貸款銀行之友人乙○○於本院審理中所述
    相符（見本院98年1 月14日審判筆錄第4 、5 、13頁），並
    有被告所提出寄交存摺之證明單1 紙在卷可稽（見本院97年
    度審易字第186 號卷第25頁）；而被告對被害人彭祐鵬於96
    年4 月18日下午1 時許，接獲恐嚇電話恫稱：將斷手斷腳使
    之好看及對之家人不利等語，而心生畏懼，並依該不法集團
    成員指示，於同日匯款3 萬4000元至被告上開金融帳戶內，
    且隨即遭提領一空等情，亦無意見（見本院97年度審易字第
    186 號卷第48頁），亦與證人即被害人彭祐鵬之證述相符，
    並有郵政國內匯款執據、彰化銀行97年6 月11日彰汐字第09
    70463 號函所附開戶資料及交易明細表等附卷可參，應堪認
    定。
  (二)又被告開立前開帳戶係因從事保全工作為薪資轉入而開立，
    為被告供述在卷，復與前開交易明細表所載96年4 月10日薪
    水存入之記載相符，且與被害人彭祐鵬遭恐嚇匯入款項之時
    間96年4 月18日差距僅約8 日，亦即上開彰化銀行帳戶係被
    告因薪水轉入之需求而開立，非無所用之帳戶，此與一般為
    換取對價而出售帳戶之人通常以新開立或久未使用之帳戶售
    予不法集團之情形不同，且無證據證明被告交付存摺、金融
    卡有因此而收取任何報酬，是難想見依一般常情，被告在未
    獲任何報酬之情形下，如對於帳戶可能遭不法集團使用一情
    已有明知或預見其發生而其發生並不違背其本意時，卻仍願
    意甘犯刑責、自陷囹圄，而將自己持續使用中之帳戶交予不
    法集團使用。
  (三)況被告因缺錢而亟欲辦理貸款，遂經由友人乙○○之協助找
    尋貸款銀行乙節，已據證人乙○○證述在卷，證人乙○○並
    證稱：因為被告有貸款壓力，而他太太也為了錢要與被告離
    婚，因為同情他而願意幫助他做這件事，幫被告找了很多家
    銀行看看是否可以貸款，因為被告已經貸款超過一定額度，
    且是二胎，所以銀行馬上拒絕，後來看報紙找，以不找地下
    錢莊為原則，印象中看到報紙上寫的是「首都銀行」，而且
    其記得在臺北市○○○路上曾經看過「首都銀行」，打電話
    聯絡結果，對方說可以盡量貸貸看，且因為是外國銀行，所
    以不一定要辦他們銀行存摺，只需本國銀行存摺即可，後來
    才把存摺、金融卡寄到臺中給對方，聯絡電話是由其撥打，
    被告在旁邊等語（見本院98年1 月14日審判筆錄第4 至7 、
    11、12頁），而國內亦確實有「菲商菲律賓首都銀行」之設
    立，為眾所周知之事，是被告辯稱；因缺錢而請友人乙○○
    協助找銀行辦理貸款等語、證人乙○○證以：在報紙上看到
    寫「首都銀行」而打電話聯絡辦理貸款事宜等詞，尚非不可
    採信。
  (四)另前開國泰人壽97年7 月21日國壽字第0970070564號函及檢
    察官依該函所傳喚之證人乙○○之證詞，係國泰人壽漏未提
    供已經離職之證人乙○○年籍資料，而使檢察官誤為傳喚同
    姓名之乙○○到庭，此已經本院再次函查國泰人壽確認，並
    傳喚該名證人乙○○到庭作證，有國泰人壽97年11月20日國
    壽字第0970110635號函附本院審易卷可憑，是尚不足以因此
    遽認被告辯解均不足採。至報案資料係被害人彭祐鵬發現遭
    騙後向員警所為之報案紀錄，僅能證明被害人彭祐鵬曾經為
    上開報案行為，尚不足以對被告就交付帳戶資料足以幫助恐
    嚇取財及行恐嚇取財犯行乙節有明知之故意或預見其發生而
    其發生不違背其本意之未必故意為認定。
五、綜上所述，檢察官所舉之證據均不能證明被告主觀上確有幫
    助不法集團行恐嚇取財犯行之故意，無從證明被告確實涉及
    上開犯行，不能使本院得有罪之確信，此外，復查無其他證
    據足證被告確有公訴人所指幫助恐嚇取財犯行，不能證明被
    告犯罪，自應為被告無罪判決之諭知。
據上論斷，應依刑事訴訟法第301條第1項，判決如主文。
本案經檢察官蔡啟文到庭執行職務
中    華    民    國    98    年    1     月    20    日
                  刑事第七庭  審判長法  官  劉秉鑫
                                    法  官  高雅敏
                                    法  官  黎惠萍
以上正本證明與原本無異。
如不服本判決應於收受判決後10日內向本院提出上訴書狀，並應
應敘述具體理由。其未敘述上訴理由者，應於上訴期間屆滿後20
日內向本院補提理由書(均須按他造當事人之人數附繕本)「切勿
逕送上級法院」。
                                    書記官  夏珍珍
中    華    民    國    98    年    1     月    20    日


司法院資訊處製作；財團法人民間司法改革基金會備份。
